【裁判字號】    88,易,3205
【裁判日期】    900427
【裁判案由】    詐欺
【裁判全文】
臺灣臺北地方法院刑事判決                        八十八年度易字第三二五號
    公  訴  人  臺灣臺北地方法院檢察署檢察官
    被      告  戊○○
    被      告  丁○○
右列被告因詐欺案件，經檢察官提起公訴 (八十七年度偵字第二一三二五號、八十八
年度偵字第六二一三號)，及台灣台北地方法院檢察署併辦（八十八年度偵字第九二
三四號），本院判決如左：
    主  文
戊○○、丁○○均無罪。
    理  由
一、公訴意旨略以：被告丁○○與戊○○共同意圖為自己不法之所有，明知渠等已陷
    於無給付能力，竟推戊○○任設於台北市○○街二號三樓哲匠設計工程有限公司
    （下稱哲匠公司）負責人，於民國八十七年五月十八日於龍憬鋼鐵有限公司（下
    稱龍憬公司）訂定契約，由龍憬公司承攬哲匠公司在台北縣八里鄉○○路雲河接
    待中心工程，並言明工程總價為新台幣（下同）一百八十九萬元，工程期間自同
    年五月十九日至同年六月四日，龍憬公司依約完成後，於同年六月二十日提示戊○○、丁○○交付一張付款人中興銀行大安分行、支票號碼0000000號、
    帳號六四五‧九號、金額五十六萬七千元、發票人古信鑑、發票日八十七年六月
    二十日之支票卻遭退票，戊○○及丁○○為取信龍憬公司，乃帶龍憬公司之負責
    人己○○至台北市○○街向不知情之乙○○（另為不起訴處分）調借一張付款人
    為美國運通銀行台北分行、支票號碼0000000號、票面金額一百五十三萬
    六千元、發票人乙○○、發票日為八十七年九月二十三日之支票一紙，並向己○○佯稱乙○○為哲匠公司之總經理及藉口龍憬公司工期延誤而將上開工程總價款
    罰扣三十五萬四千元為如票面金額，惟屆期提示仍遭退票，因認被告等涉有刑法
    第三百三十九條第一項詐欺取財罪嫌等語。
二、按犯罪事實應依證據認定之，無證據不得推定其犯罪事實。又不能證明被告犯罪
    者，應諭知無罪之判決，刑事訴訟法第一百五十四條、第三百零一條第一項分別
    定有明文。所謂認定犯罪事實之證據，係指足以認定被告確有犯罪行為之積極證
    據而言，該項證據自須適合於被告犯罪事實認定，始得採為斷罪資料，如未能發
    現相當證據，或證據不足以證明，自不能以推測或擬制之方法，為裁判基礎。最
    高法院二十九年度上字第三一○五號、四十年台上字第八六號判例可資參照。又
    認定犯罪事實所憑之證據，雖不以直接證據為限，間接證據亦包括在內，然而無
    論無論直接或間接證據，其為訴訟上之證明，均須達於通常一般之人均不致於有
    所懷疑，而得確信其為真實之程度，始得據為有罪之認定，若其關於被告是否犯
    罪之證明未達此程度，而有合理性懷疑之存在，致使無從形成有罪之確定，根據
    「罪證有疑，利於被告」之證據法則，即不得遽為不利被告之認定（最高法院七
    十六年台上字第四九六八號判例亦同此要旨），況告訴人之告訴，係以使被告受
    刑事訴追為目的，是其陳述是否與事實相符，仍應調查其他證據以玆審認，最高
    法院五十二年台上字第一三○○號著有判例可資參照。又刑法第三百三十九條之
    詐欺取財罪，係以行為人於客觀上施用詐術使人陷於錯誤，並於行為之初，即以
    意圖為不法之所有或意圖得財產上之不法利益，為其構成要件，又債務人於債之
    關係成立後，如有債務不履行之情形，茍無足以證明其債之關係發生時自始故意
    藉此從事財產犯罪之積極證據，根據刑事訴訟法第一百五十四條之規定，仍不得
    僅以債信違反之客觀事實，推定債務人自始有詐欺取財之犯意，最高法院八十三
    年易字第四八九五號判決可資參照，而行為人主觀上是否具有不法所有意圖，屬
    於其內在要素，自須由客觀上之洽商過程、履約方法、事後履約狀況及債務不履
    行之原因等情事綜合判斷，以茲認定。
三、本件公訴人認被告等涉有右揭犯行，無非係以右揭犯罪事實，業據告訴代理人己○○指述甚詳，復有支票二紙影本、退票理由單、工程合約書二份在卷可稽，且
    被告二人不能舉出告訴人延誤工期之事證，而告訴人之工程總價款遭罰扣三十五
    萬四千元，被告卻仍始終無給付分文等語，為其所憑之論據。訊據被告戊○○、
    丁○○固坦承與龍憬公司簽立承攬契約，由龍憬公司承包雲河接待中心鋼鐵工程
    ，且告訴人完工後未依約給付工程款等情不諱，惟堅決否認有何詐欺取財之犯行
    ，戊○○辯稱：伊以哲匠公司之名義交由丁○○與新聯豪公司簽立契約，但細節
    均由丁○○處理，伊並不清楚等語，丁○○則辯稱：伊於八十七年五月十日出面
    與新聯豪興業股份有限公司（以下簡稱新聯豪公司）簽立雲河接待中心樣品屋工
    程，將其中鋼鐵部分交由龍憬公司處理，因龍憬公司未依約完工，造成後續工程
    無法如期進行，致新聯豪公司與之解除契約，才無法給付予龍憬公司。又伊雖在
    八十六年底經列為拒絕往來戶，但新聯豪的工程利潤很高，經伊評估過後認為可
    以承接此案，才向古信鑑及吳智謀借票先給付予龍憬公司，等到工程完工後即可
    順利支付該筆款項，並非自始即有詐欺取財之故意等語。經查：
    (一)哲匠公司與新聯豪公司簽立「樣品屋及銷售中心工程合約書」，由被告承攬位
      於台北縣八里鄉○○路雲河接待中心樣品屋工程，約定開工期間自八十七年五
      月六日起至同年六月十五日止，工程總價為九百六十萬元之事實，業據證人即
      新聯豪公司職員丙○○、甲○○到庭證述甚詳，並有哲匠公司與新聯豪公司樣
      品屋及銷售中心工程合約書附卷可參，上開工程若如期完工，預期可得之利益
      確實足以支付龍憬公司工程款。雖被告交付予龍憬公司，由古信鑑及吳智謀開
      立之支票均遭退票，然證人吳智謀證稱，係為了使新聯豪工程可以順利進行，
      才借票給被告，伊並未與戊○○、丁○○向己○○佯稱伊係哲匠公司總經理，
      事後因被告遭新聯豪解約，伊擔心被告無法給付還款，才故意讓該張支票跳票
      等語（見本院九十年三月二十八日調查筆錄），參以被告於八十七年五月間先
      交付古信鑑之支票予龍憬公司，跳票後又於八十七年六月二十四日交付吳智謀
      支票予龍憬公司，此由龍憬公司之告訴狀及現金收入傳票即可得知，若被告自
      始即有詐欺之故意，自無在八十七年七月十六日與新聯豪公司解約前一再換票
      予龍憬公司，是被告辯稱與龍憬公司訂約之初並無詐欺取財之故意等語，應堪
      採信。
    (二)又上開工程因無法如期完工，新聯豪公司於同年七月十六日發函解除契約，哲
      匠公司僅領取工程款二百八十八萬元等情，有新聯豪公司八十七年七月十六日
      函、領款簽收單在卷可按，雖被告並未將上開領得之工程款給付部分予龍憬公
      司，惟依哲匠公司與龍憬公司之契約觀之，龍憬公司應於同年六月四日完工，
      然龍憬公司代理人己○○於告訴狀中坦承曾因天候不佳而順延工期，完工日係
      在八十七年六月下旬，顯然較約定之六月四日完工日遲延甚久，且若龍憬公司
      未遲延給付，何以同意讓被告罰扣三十五萬四千元之工程款？是龍憬公司確有
      工程遲延情事，應堪認定。而樣品屋工程除鋼鐵部分外，尚有木工、油漆、水
      電、家具等等部分配合始能完成，被告既僅領取二百八十八萬元，用以支付上
      開木工等廠商尚嫌不足，其未將領得之部分工程款給付予遲延之龍憬公司，與
      常情亦不相違，自難僅以被告事後未就領得之工程款中給付部分與龍憬公司，
      遽而推論被告於訂約之初有詐欺取財之故意。
    綜上所述，本件純屬民事債務不履行之範疇，自應循民事途徑解決，而與刑法上
    詐欺取財罪無涉，揆諸前揭說明，應為無罪之諭知。
四、至移送併辦意旨雖以丁○○於八十七年五月間自稱八里銀河建築案之下游承包商
    ，有造形窗骨承攬施工工程發包，要求暘輝工程有限公司（下稱暘輝公司）先替
    被告代購施工料材，並一再保證必如期支付工程款及料材款項，暘輝公司分別於
    八十七年六月二日、八日、十日、十二日、十三日、十六日、十五日、二十二日
    分別運料至八里銀河工地安裝施工，並先替被告墊付材料款項，被告果真依其所
    言交付客票二紙、票號分別為0000000號、ＣＣ0000000號以支付
    貨款，詎料前開二紙支票提示時竟遭拒絕往來，被告更為逃避追索開立本票九紙
    以為承攬報酬支付，惟屆期提示亦遭退票，因認被告涉有詐欺罪嫌云云，然本件
    既已為無罪之諭知，則台灣台北地方法院檢察署八十八年度偵字第九二三四號併
    辦部分，自與本院前開論罪科刑部分無連續犯裁判上一罪關係，應退回檢察官另
    行偵辦。
據上論斷，應依刑事訴訟法第三百零一條第一項，判決如主文。
本案經檢察官劉承武到庭執行職務
中    華    民    國      九十      年      四    月      二十七        日
                                      臺灣臺北地方法院刑事第六庭
                                          法      官  蔡  如  琪
右正本證明與原本無異。
如不服本判決，應於判決送達後十日內，向本院提出上訴狀。
                                          書  記  官  黃  鈴  容
中    華    民    國      九十      年      五    月        二          日


司法院資訊處製作；財團法人民間司法改革基金會備份。
